臺北高等行政法院判決
                                      100年度簡字第455號
原      告　林熙淳
法定代理人　紀月星
被      告　勞工保險局
代　表　人　陳益民（總經理）
訴訟代理人  劉月萍
上列當事人間勞保事件，原告不服行政院勞工委員會中華民國10
0 年4 月29日勞訴字第0990026268號訴願決定，提起行政訴訟，
本院判決如下：
    主  文
原告之訴駁回。
訴訟費用由原告負擔。
　　事實及理由
一、事實概要：原告係元大商業銀行股份有限公司（下稱元大銀
    行）被保險人，因腦中風申請失能給付，經被告審查，認其
    失能程度符合勞工保險失能給付標準附表第2-2 項第2 等級
    ，乃以民國99年8 月3 日保給殘字第09910185150 號函核定
    按該等級發給1,000 日普通疾病失能給付計新臺幣（下同）
    1,463,300 元，又因其診斷永久失能後不能繼續從事工作，
    已於98年6 月30日退保，日後如經復健恢復工作能力並實際
    從事工作，依規定再行加保，應自重新投保時起算勞工保險
    之年資（下稱原處分）。原告不服，向勞工保險監理委員會
    （下稱監理會）申請審議，亦經該會於99年10月20日以99保
    監審字第3370號審定書審定申請審議駁回。原告不服，提起
    訴願經決定駁回，遂提起本件行政訴訟。
二、本件原告主張：
（一）依按勞工保險條例第53條規定，被保險人因普通傷害或罹
      患普通疾病，經治療終止後，如身體遺存障害，適合殘廢
      給付標準表規定之項目，並經保險人自設或特約醫院診斷
      為永久殘廢者，得按其平均月投保薪資，依同表規定之殘
      廢等級及給付標準，一次請領殘廢補助費，失能給付標準
      表如附表二。被保險人領取普通傷病給付期滿，或其所患
      普通傷病經治療1 年以上尚未痊癒，如身體遺存障害，適
      合失能給付標準表規定之項目，並經保險人自設或特約醫
      院診斷為永不能復原者，得比照前項規定辦理。
（二）原告於99年4 月27日經財團法人林口長庚紀念醫院（下稱
      林口長庚醫院）專科醫師開立勞保失能診斷證明書：1.意
      識狀態：輕中度意識障礙；2.呼吸狀態：呼吸正常；3.肌
      力程度：左側上肢：（肩4 分、肘2 分、腕／手2 分）；
      左側下肢：（股4 分、膝4 分、踝4 分）；右側上肢：（
      肩4 分、肘3 分、腕／手3 分）；右側下肢：（股4 分、
      膝4 分、踝4分 ）；4.肢體痙攣：有阻力；7.行動能力：
      完全無法行動；8.臥床能力：臥床且無法自行翻身；9.工
      作能力：終身無工作能力；10.攝食狀態：永久鼻胃管灌食
      ；11.語言狀態：神經損傷致喪失言語與溝通能力；13.失能
      評估第5 級：重度失能，臥床、失禁，需持續照護及注意
      。可知原告之失能狀態已符合勞工保險條例第53條附表神
      經障害：第2-1 項第1 等級、中樞神經系統機能遺存極度
      障害，終身不能從事任何工作，為維持生命必要之日常生
      活活動，全須他人扶助，經常須醫療護理及專人周密照護
      者之規定。被告送請特約專科醫師提供醫理見解謂「因中
      風致嚴重神經功能障礙，臥床需人照顧，MRS （失能評估
      ）為5 級」，故原告之失能應屬第2-1 項第1 等級。
（三）然被告既不信任林口長庚醫院專科醫師所作之醫療及檢查
      結果，又未依勞工保險條例第56條規定自行指定鑑定或複
      檢醫院專科醫師作鑑定，亦無派員實地了解原告之實際狀
      況，僅依無神經專業之行政承辦人員、審查人員及無法定
      診斷權責者之特約專科醫師書面審查之結果做為依據，自
      有可議且逾越權限，有違勞工保險條例第1 條之立法精神
      ，更違反誠信原則。原告經林口長庚醫院專科醫師開立之
      勞保失能診斷證明書與被告及監理會特約醫師之醫理見解
      ，均已明顯確定原告之失能已符合勞工保險條例第53條附
      表2-1 項「中樞神經系統機能遺存極度失能，終身無工作
      能力，為維持生命必要之日常生活活動，全須他人扶助，
      經常須醫療護理及專人周密照護者」之程度。惟被告僅依
      不利於原告之無神經科專業之行政承辦人員、審查人員意
      見及依無法定診斷權責者之特約醫師書面審查結果做為依
      據，而不採信對原告有利之診斷證明作為理賠標準，而以
      勞工保險條例第53條附表2-2 項「中樞神經系統機能之病
      變，引起截癱或偏癱，終身無工作能力，為維持生命必要
      之日常生活活動之一部須他人扶助者」，明顯違反行政程
      序法第9 條之規定。
（四）勞工保險失能給付標準附表，其立法之結構係以「身體障
      害之狀態」即所遺障害之程度為評價，且為失能等級區分
      之基準，於精神、神經障害，須將症狀及永久喪失勞動能
      力與影響其日常生活活動或社會生活活動之狀況及需他人
      扶助之情形綜合衡量。原告肢體肌力雖符合2-4 等級，惟
      所患為腦中風，綜合其症狀及需他人扶助等各種情形綜合
      衡量，是否僅為為維持生命必要之日常生活活動之一部需
      要他人扶助？即有疑義，被告應依行政程序法第43條之規
      定斟酌全部陳述、調查事實及證據。被告既認定原告不符
      合勞工保險條例第53條附表神經障害：第2-1 項第1 等級
      之殘廢等級，須依法負舉證之責任。原告中樞神經系統機
      能遺存極度失能，終身無工作能力，為維持生命必要之日
      常生活活動，全須他人扶助，經常須專人周密照護，惟被
      告僅依無法定權責之特約醫師之草率書面審查結果做為最
      終之依據，且又不依勞工保險條例第56條規定另行指定醫
      院讓原告做複檢，以釐清殘廢等級，實有可議。
（五）原告並聲明：
   1、訴願決定、爭議審議及原處分不利原告部分撤銷。
   2、上開撤銷部分，被告就原告給付之申請應作成核付原告29
      2,660 元之行政處分。
   3、訴訟費用由被告負擔。
三、被告則以：
（一）依勞工保險失能給付標準附表「神經」失能審核一規定，
      神經失能等級之審定基本原則，審定時，應綜合其全部症
      狀，對於永久喪失勞動能力與影響日常生活或社會生活活
      動狀態及需他人扶助之情況定其等級。同附表第2-2 項規
      定：「中樞神經系統機能之病變，引起截癱或偏癱，終身
      無工作能力，為維持生命必要之日常生活活動之一部須他
      人扶助者。」為第2 等級，給付標準1,000日。
（二）原告於99年5 月4 日因腦中風申請失能給付案，案經被告
      將所送林口長庚醫院99年4 月27日出具之失能診斷書及調
      取相關病歷資料等，送請被告特約專科醫師提供之醫理見
      解：「因中風致嚴重神經功能障礙，臥床需人照顧，MRS
      （失能評估）為5 級，符合第2-2 項第2 等級標準」。據
      此，被告於99年6 月11日以保給核字第099031014324號函
      核定，原告失能程度符合勞工保險失能給付標準附表第2-
      2 項第2 等級，發給1,000 日普通疾病失能給付。又因其
      診斷永久失能後不能繼續從事工作，已於98年6 月30日退
      保，日後如經復健恢復工作能力並實際從事工作，依規定
      再行加保，應自重新投保時起算勞工保險之年資。嗣原告
      不服被告核定，向監理會申請審議，經查原告於98年11月
      間經法院宣告禁治產生效，被告99年6 月11日核定函以其
      為受文者顯已不適格。案經被告於99年8 月3 日以保給殘
      字第09910185150 號函對原告之法定理人重新處分。原告
      仍不服申請審議，經監理會審定駁回，原因略以，「茲經
      本會將全卷資料送請特約專科醫師審查後表示，依長庚醫
      療財團法人林口長庚紀念醫院失能診斷書『意識障礙、呼
      吸正常，左肢肌力2-4 分，右肢肌力3-4 分，完全無法行
      動，臥床無法自行翻身，永久性鼻胃管餵食，終身無法從
      事工作』，林君肌力2- 4分，雖未達完全截癱，但無法行
      動、自行翻身，其生命徵象穩定，無氣切不須仰賴呼吸器
      ，不需醫療護理周密監護，勞工保險局依失能給付標準附
      表第2-2 項第2 等級失能核付已為合理。從而，勞工保險
      局原核定尚無不當，申請審議應予駁回。」。
（三）本件主張原告因中風致嚴重神經功能障礙，臥床需人照顧
      ，MRS （失能評估）為5 級，符合第2-1 項第1 等，非第
      2-2 項2 等級，請求292,600 元失能給付乙節。經查，本
      案先後經被告及監理會特約專科醫師審查，咸認原告之失
      能程度符合失能給付標準附表第2-2 項第2 等級。據此，
      被告按失能給付標準附表第2-2 項第2 等級，核發給1,00
      0 日普通疾病失能給付，應無不當。另原告訴稱「被告核
      定，無依勞工保險條例第56條自行指定鑑定或複檢醫院專
      科醫師作鑑定，僅依無神經專業之行政承辦人員、審查人
      員及無法定診斷權責者之特約專科醫師書面審查結果為依
      據，自有可議。」乙節，查失能症狀程度常涉醫理，依行
      政院衛生署89年3 月17日衛署醫字第89013119號書函說明
      3 ：「診斷書之內容，係由醫師依病人病情或依該病人之
      病歷據實填載，……至於該診斷書所載之病情，是否符合
      殘障給付標準，係由該殘障給付主管機關逕依權責認定。
      」又被告聘請特約專科醫師提供意見，係借助專業醫師判
      讀相關文件提供專業意見，惟最終核定仍為被告，特約醫
      師提供專業意見之法律授權，就如同行政法理上之「行政
      助手」，且被告委任特約醫師提供勞工保險給付案件之專
      業意見，已有勞工保險局組織條例第11條第2 項之規定，
      得視業務需要聘用兼任醫師12人至20人，復依照勞工保險
      條例第28條及第56條規定，被告為核定保險給付認為必要
      時，得調閱相關文件或另行指定醫院或醫師複檢，是以被
      告自得由前開規定所聘醫師判讀相關文件並提供專業意見
      ，並依上開規定已足為授權之依據。本案既經專科醫師據
      所附失能診斷書及相關病歷資料等綜合研判提供醫理見解
      ，審核之依據已甚明確，無須再通知複檢或派員訪查，併
      予敘明。
（四）被告並聲明：
   1、駁回原告之訴。
   2、訴訟費用由原告負擔。
四、本件如事實概要欄所述之事實，除後列爭點外，為兩造所不
    爭執，且有原告99年4 月29日勞工保險失能給付申請書及給
    付收據、被告99年8 月3 日保給殘字第09910185150 號函、
    原告相關病歷資料、監理會99年保監審字第3370號審定書、
    行政院勞工委員會100 年4 月29日勞訴字第0990026268號訴
    願決定書附於原處分卷可憑，應認屬實。原告不服原處分，
    循序提起行政訴訟，並以長庚醫院專科醫師開立之診斷書，
    原告失能程度已達失能給付標準附表第2-1 項第1 等級，被
    告僅依其行政承辦人員、審查人員及無法定診斷權責者之特
    約專科醫師書面審查之結果做為依據，自有可議云云據為主
    張，故本件應審酌者厥為：原告失能程度符合勞工保險失能
    給付標準附表何項目何等級？被告依審查醫師醫理見解作成
    處分，是否有據？原處分是否適法？
五、本院之判斷：
（一）按「被保險人在保險有效期間發生傷病事故，於保險效力
      停止後一年內，得請領同一傷病及其引起之疾病之傷病給
      付、失能給付、死亡給付或職業災害醫療給付。」、「被
      保險人遭遇普通傷害或罹患普通疾病，經治療後，症狀固
      定，再行治療仍不能期待其治療效果，經保險人自設或特
      約醫院診斷為永久失能，並符合失能給付標準規定者，得
      按其平均月投保薪資，依規定之給付標準，請領失能補助
      費。……。」、「被保險人經評估為終身無工作能力，領
      取失能給付者，應由保險人逕予退保。」分別為勞工保險
      條例第20條第1 項、第53條、第57條明文規定。次按，勞
      工保險失能給付標準附表失能種類2 、神經，失能審核第
      1 項規定：「神經失能等級之審定基本原則，……審定時
      ，應綜合其全部症狀，對於永久喪失勞動能力與影響日常
      生活或社會生活活動狀態及需他人扶助之情況定其等級。
      」失能項目第2-1 項第1 等級（給付標準1,200 日）、第
      2-2 項第2 等級（給付標準1,000 日）分別規定：「中樞
      神經系統機能遺存極度失能，終身無工作能力，為維持生
      命必要之日常生活活動，全須他人扶助，經常須醫療護理
      及專人周密照護者」「中樞神經系統機能之病變，引起截
      癱或偏癱，終身無工作能力，為維持生命必要之日常生活
      活動之一部須助者。」。
（二）本件原告以元大銀行為投保單位，參加勞工保險為被保險
      人。原告以其於98年8 月10日中風，於99年4 月27日經診
      斷失能，而於99年5 月4 日（被告收文日期）向被告申請
      失能給付等情，有原告99年4 月29日勞工保險失能給付申
      請書、長庚醫院勞工保險失能診斷書附卷可參，經被告調
      取原告於長庚紀念醫院、署立台北醫院及署立樂生療養院
      就診相關病歷資料併前開診斷證明，送請被告特約專科醫
      師審查，其意見為：「因中風致嚴重神經功能障礙，臥床
      需人照顧，MRS （失能評估）為5 級，符合第2-2 項第2
      等級標準。」據此，被告綜合前開資料及特約醫師醫理見
      解，核定本件申請應依勞工保險失能給付標準附表第2-2
      項第2 等級，發給1,000 日普通疾病失能給付計1,463,30
      0 元，及原告因診斷永久失能後不能繼續從事工作，已於
      98年6 月30日退保，日後如經復健恢復工作能力並實際從
      事工作，依規定再行加保，應自重新投保時起算勞工保險
      之年資，於法尚非無據。原告不服申請審議，惟經監理會
      再將全卷資料送請特約專科醫師審查，其意見亦為：「依
      長庚醫療財團法人林口長庚紀念醫院失能診斷書『意識障
      礙、呼吸正常，左肢肌力2-4 分，右肢肌力3-4 分，完全
      無法行動，臥床無法自行翻身，永久性鼻胃管餵食，終身
      無法從事工作』，林君肌力2-4 分，雖未達完全截癱，但
      無法行動、自行翻身，其生命徵象穩定，無氣切不須仰賴
      呼吸器，不需醫療護理周密監護，勞工保險局依失能給付
      標準附表第2-2 項第2 等級失能核付已為合理。」，是以
      被告斟酌全部調查事實及證據之結果，認定事實適用法律
      而為核定，於法並無不合。
（三）原告雖主張原告失能情形，據長庚醫院專科醫師開立勞工
      保險失能診斷證明書記載，應已符合失能給付標準附表第
      2-1 項第1 等級之失能情形，被告不採，亦未指定鑑定或
      複檢醫院鑑定，而由無法定診斷權責之特約專科醫師為書
      面審查，顯逾越權限而有違法，亦有違行政程序法第9 條
      有關「行政機關就該管行政程序，應於當事人有利及不利
      之情形一律注意」之規定云云，經查：
   1、按「行政機關應依職權調查證據，不受當事人主張之拘束
      ，對當事人有利及不利事項一律注意。」、「行政機關得
      選定適當之人為鑑定。」「行政機關為處分或其他行政行
      為，應斟酌全部陳述與調查事實及證據之結果，依論理及
      經驗法則判斷事實之真偽，並將其決定及理由告知當事人
      。」行政程序法第36條、第41條第1 項、第43條分別定有
      明文。又「保險人為審核保險給付或勞工保險監理委員會
      為審議爭議案件認有必要者，得向被保險人、受益人、投
      保單位、各該醫院、診所或領有執業執照之醫師、助產士
      等要求提出報告，或調閱各該醫院、診所及投保單位之病
      歷、薪資帳冊、檢查化驗紀錄或放射線診斷攝影片( Ｘ光
      照片) 及其他有關文件，被保險人、受益人、投保單位、
      各該醫院、診所及領有執業執照之醫師或助產士等均不得
      拒絕。」亦為勞工保險條例第28條所明定。故是否符合請
      領失能給付係以申請時之失能情形為準，且被保險人申請
      保險給付時，所檢據特約醫院出具之診斷證明書，僅係其
      申領保險給付之必備要件，惟被告審核是否符合給付標準
      時，要非僅以原告提出之診斷證明書等相關資料為唯一參
      考依據。
   2、次按，被告係勞工保險之保險人，於被保險人向其提出勞
      工保險條例之各項申請時，被告須開始行政程序，並有上
      揭依職權調查證據之義務。本件所涉是否失能給付爭議，
      在於原告因傷病所致失能之失能項目、失能狀態、失能等
      級之認定，均涉及醫理專業領域，非被告或監理會之一般
      承辦人員所能逕予認定，故被告於審核時，除以被保險人
      或受益人檢附之診斷書等書面資料予以審核外，如有必要
      ，亦須另外徵詢專科醫師意見或實地派員訪查瞭解，此觀
      勞工保險局組織條例第11條第2 項規定，被告得視業務需
      要聘用兼任醫師12人至20人，據此，保險人（即被告）為
      審核本件失能給付申請，依前開說明自得依職權送請其聘
      用之專業醫師表示審查意見，以作為其審核之參據，此項
      專業醫師審查意見之審核，即屬被告法定職權之行使，故
      被告依原告所提出之診斷書、投保單位報告及調閱原告相
      關之病歷資料，參酌特約專科醫師之專業意見綜合審查，
      於法即無不合，故原告主張被告特約醫師不具權責，及所
      為書面審查不足參採，顯有誤解。
   3、本件原告失能情形，依長庚醫院失能診斷書所載：「輕中
      度意識障礙、呼吸正常，左肢肌力2-4 分，右肢肌力3-4
      分，肢體痙攣有阻力、完全無法行動，臥床無法自行翻身
      ，永久鼻胃管灌食，神經損傷致喪失言語與溝通能力，失
      能評估第5 級，重度失能，臥床、失禁，需持續照護及注
      意」，據此診斷雖可知原告失能情形確已達終身無工作能
      力之程度，惟勞工保險失能給付標準附表第2-1 項第1 等
      級，及第2-2 項第2 等級，其失能情形就「終身無工作能
      力」部分，均屬相同，有差異者乃在二等級於中樞神經系
      統機能遺存者，屬「極度失能」或「病變引起截癱或偏癱
      」；此外就維持生命必要之日常生活活動，是否「全須他
      人扶助，經常須醫療護理及專人周密照護」或「一部須他
      人扶助」之不同。本件原告雖無法行動、不能自行翻身，
      惟其生命徵象穩定，無氣切不須仰賴呼吸器，是其維持生
      命必要之日常生活活動，雖有部分須他人扶助，然與須全
      面性由醫療護理及專人周密監護，始得維持生命之情形，
      尚有不同，故被告特約醫師依相關診斷書及病歷所出具之
      審查意見，亦無原告所稱恣意判斷之情事。且被告於審核
      失能給付時，本得基於職權依其調查證據認定事實之結果
      而為核定，其雖得另行指定醫院或醫師進行複檢或鑑定，
      惟仍應視個案事實判斷有無進行之必要性，本件原告所提
      長庚醫院診斷書雖載原告失能評估為第5 級重度失能，臥
      床、失禁，需持續照護及注意等語，然此失能評估等級與
      勞工保險失能給付標準附表之失能項目、失能狀態、失能
      等級之分類、標準並不相同，雖原告已達特約醫院失能評
      估之最高等級，然其究屬何失能等級，仍應按失能給付標
      準附表各項目之規定狀態而為核定，非謂失能評估第5 級
      （最高等級），即可逕認為失能第1 等級，本件依被告調
      查認定，原告就維持生命必要之日常生活活動，雖有一部
      須由他人扶助始能完成，然其生命徵象穩定，不須仰賴呼
      吸器，尚未達全須他人扶助、經常須醫療護理及專人周密
      照護之程度，故被告認本件不須另為鑑定，而可由其綜合
      各項事證逕為核定，尚難認有違反行政程序法第9 條及勞
      工保險條例相關規定，故原告主張本件未另行指定醫院鑑
      定而有違法一節，亦非可採。
六、綜上所述，原處分參酌原告診斷書及相關病歷、及被告特約
    醫師之專業意見，認定原告失能程度符合勞工保險失能給付
    標準附表第2-2 項第2 等級，而核定按該等級發給1,000 日
    普通疾病失能給付計1,463,300 元，並說明原告因診斷永久
    失能後不能繼續從事工作，已於98年6 月30日退保，日後如
    經復健恢復工作能力並實際從事工作，依規定再行加保，應
    自重新投保時起算勞工保險之年資，於法並無違誤，爭議審
    定及訴願決定遞予維持，亦無不合，從而，原告訴請判決如
    其聲明所示，為無理由，應予駁回。
七、本件事證已臻明確，兩造其餘攻擊防禦方法及聲明陳述，於
    判決結果無影響，爰不逐一論列，又本件訴訟標的金額為29
    2,660 元，未逾40萬元，應適用簡易訴訟程序，爰不經言詞
    辯論逕為判決，附此敘明。
據上論結，本件原告之訴為無理由，依行政訴訟法第236 條、第
233條第1項、第98條第1項前段，判決如主文。
中　　華　　民　　國　　100 　年　　9 　　月　　30　　日
                   臺北高等行政法院第四庭
           　                      法　官  劉穎怡
上為正本係照原本作成。
本件以訴訟事件所涉及之法律見解具有原則性者為限，始得於本
判決送達後20日內向本院提出上訴狀並表明上訴理由，如已於本
判決宣示後送達前提起上訴者，應於判決送達後20日內補具上訴
理由（均按他造人數附繕本），且經最高行政法院許可後方得上
訴。
中　　華　　民　　國　　100 　年　　9 　　月　　30　　日
 　　  　　　　　　　   　　　     書記官  林苑珍